【裁判字號】    90,上訴,1176
【裁判日期】    901003
【裁判案由】    偽造文書等
【裁判全文】
臺灣高等法院高雄分院刑事判決                    九十年度上訴字第一一七六號
    上訴人
    即被告  甲○○
右上訴人因偽造文書等案件，不服台灣高雄地方法院八十九年度易字第五八六號中
華民國九十年六月二十七日第一審判決（起訴案號：台灣高雄地方法院檢察署八十八
年度偵字第三０一八四號、八十八年度偵緝字第一九號），提起上訴，本院判決如左
：
    主  文
原判決撤銷。
甲○○連續行使偽造私文書，足以生損害於他人，處有期徒刑壹年拾月。劍橋大樓公
共管理費用分攤收繳單上偽造「金文」署押壹枚、「黃金文」署押參枚、偽造「組長
黃金文」之印文拾枚、「組長黃金文」印章壹顆、巨達公司從業人員保證書上偽造之
「林雅仁」署押、偽造之慶豐銀行空白取款憑條二十二張均沒收。
    事  實
一、甲○○於民國八十二年間犯侵占罪，經法院判處有期徒刑二年，原應於八十五年
    四月十三日執行完畢，惟因與其另犯之偽造有價證券等罪合併執行，其未執行之
    殘刑，依刑法第七十九條之一第三項規定合併計算，應至八十八年六月六日始屆
    滿，嗣因被告於假釋中更犯詐欺罪，經法務部於八十八年三月二十六日撤銷其假
    釋，再經發監執行，其殘刑須至九十二年二月十二日始執行期滿。在假釋中，仍
    不知悔改：竟基於概括之犯意，為下列之行為；
（一）緣甲○○於八十八年七月間，在萬安保全股份有限公司（下稱萬安公司）派駐
      宇宙國管理委員會擔任駐點組長，因而結識任職同公司之黃金文、林雅仁，由
      於曾替黃金文、林雅文辦理貸款事宜，取得黃金文、林雅仁之身分證影本及林
      雅仁之印章，竟圖為自己不法之所有予以侵占入己。
（二）八十八年十月十五日，甲○○持黃金文之身分證影本，冒黃金文之名義，前往
      高雄市○○區○○街一０二號三樓巨達保全股份有限公司（下稱巨達公司）應
      徵工作，並在巨達公司人事甄選單上偽填黃金文之年籍資料後，持以交巨達公
      司參與甄試，經巨達公司錄用。（此部分並未偽造署押以偽造黃金文之人事甄
      選單）因巨達公司要求甲○○需覓保證人出具職務保證書，詎甲○○竟於八十
      八年十月十六日，未經林雅仁同意，在其位於高雄市○○區○○路二十巷十二
      號四樓住處內，擅自填載林雅仁之年籍、住址等基本資料，在巨達公司空白從
      業人員保證書之保證人姓名欄內，偽造林雅仁之署押一枚於其上，並盜用林雅
      仁所有之印章蓋於該保證書中（共二枚），完成後，持向巨達公司行使，使巨
      達公司誤以為其確有保證人之情形，而予以錄取，足以生損害於林雅仁及巨達
      公司。
（三）甲○○自八十八年十月十六日起，派駐在高雄市○○區○○街十三號劍橋大樓
      擔任管理組長，其於不詳時間、地點，委由不知情之刻印店，偽刻「組長黃金
      文」之印章一顆（未扣案），於附表所示之時間、地點，代理劍橋大樓管理委
      員會向住戶收取管理費時，於「劍橋大樓公共管理費用分攤收繳單」之經手人
      欄內偽造「金文」、「黃金文」之署押或蓋用其偽刻之「組長黃金文」印章，
      而偽造「組長黃金文」之印文，再持以向住戶行使，足以生損害於黃金文、劍
      橋大樓住戶及該大樓管理委員會，其詳如附表所示。
（四）甲○○另萌意圖為自己不法所有，利用任職期間保管「劍橋大樓管理委員會章
      」及管理委員「黃建誠」、「吳志成」印章之機會，接續盜用上開三枚印章蓋
      於慶豐商業銀行（下稱慶豐銀行）取款憑條之存戶簽章欄上，共計二十三張，
      事後，再於八十八年十一月二十日上午十時三十六分許，持該偽造之取款憑條
      其中一張，至慶豐銀行苓雅分行，連同其保管之劍橋大樓管理委員會之慶豐銀
      行00000000000000號存摺，向不詳姓名之銀行行員行使，據以
      詐領劍橋大樓管理委員會之存款新臺幣（下同）三萬元，除足生損害於劍橋大
      樓管理委員會全體住戶及管理委員會之權益外，並致該銀行行員陷於錯誤，而
      如數交付三萬元予甲○○。嗣經劍橋大樓管理委員會發覺有異，向慶豐銀行苓
      雅分行查訪，始查知上情。
二、案經巨達公司訴由臺灣高雄地方法院檢察署檢察官偵查起訴。
    理  由
一、右揭事實，業據被告甲○○於本院及台灣高雄地方法院審理時坦承不諱，核與證
    人即告訴人巨達公司之襄理張崑益證述情節相符，並互核一致，復有巨達公司人
    事甄選單暨被害人黃金文身分證影本各一份、告訴人巨達公司從業人員保證書暨
    被害人林雅仁身分證影本各一份、劍橋大樓公共管理費用分攤收繳單一本、盜蓋
    有「劍橋大樓管理委員會」、「黃建誠」、「吳志成」印文之慶豐銀行取款憑條
    二十二張、偽造之慶豐銀行取款憑條「三萬元」一張附卷可稽。本件事證明確，
    被告犯行洵堪認定。
二、核：
    （一）核被告持有被害人黃金文、林雅仁之身分證影本及被害人林雅仁之印章後
          予以侵占入己，所為係犯刑法第三百三十五條第一項侵占罪。
    （二）被告冒黃金文之名義，填具巨達公司人事甄選單後持以行使，此部分並非
          在制式之書類上偽造他人簽名，該申請書之姓名欄填寫申請人姓名，僅在
          識別何人申請，並非表示本人簽名之意思，尚不生偽造署押之問題，雖於
          人事甄選單之姓名欄書寫黃金文，但此並非署押性質，故此部分，既不成
          立偽造私文書，亦不成立偽造署押。被告未經被害人林雅仁同意為其保證
          人，在巨達公司空白之從業人員保證書上，擅自偽造林雅仁之署押一枚，
          並盜蓋林雅仁所有印章一枚，持向巨達公司行使，均足以生損害於被害人
          林雅仁及巨達公司，所為係觸犯刑法第二百十六條、第二百十條之行使偽
          造私文書罪。其偽簽被害人林雅仁之署押及盜用被害人林雅林印文之行為
          ，乃偽造私文書之部分行為；其偽造私文書後持以行使，偽造私文書之低
          度行為，復為行使偽造私文書之高度行為所吸收，皆不另論罪。
（三）被告擔任劍橋大樓擔任管理組長期間，偽刻「組長黃金文」之印章，於附
          表所示之時間，代理劍橋大樓管理委員會向住戶收取管理費時，偽造「金
          文」、「黃金文」之署押或偽造「組長黃金文」之印文於「劍橋大樓公共
          管理費用分攤收繳單」，以偽造收據，自不待依習慣或特約，單從形式上
          觀察，即足以知悉係表示由「金文」、「黃金文」、「組長黃金文」經手
          ，收取款項，與通常在印妥固定格式之收據上偽簽他人姓名相同，屬於刑
          法第二百十條之私文書，則被告偽造「劍橋大樓公共管理費用分攤收繳單
          」後，持向住戶行使，所為亦係犯刑法第二百十六條、第二百十條行使偽
          造私文書罪。被告利用不知情之刻印店老闆偽造「組長黃金文」之印章，
          係間接正犯。被告先後多次冒用被害人黃金文名義偽簽收繳單之犯行，時
          間緊接，反覆為之，觸犯構成要件相同之罪名，顯係基於概括之犯意而為
          ，依刑法第五十六條連續犯規定論以一罪。而被告偽簽「金文」、「黃金
          文」等署押、盜刻「組長黃金文」之印章蓋在上開收繳單上，乃偽造私文
          書之部分行為，又被告偽造私文書後持以行使，偽造私文書之低度行為，
          為行使偽造私文書之高度行為所吸收，不另論罪。
 （四）按為便利存款人取款而印製好任人索取填寫之取款憑條，係屬文書之一種（
       制式之書類），最高法院四十九年台上字第一四０九號判例可資參照。被告
       盜蓋「劍橋大樓管理委員會、管理委員黃建誠、吳志成」印章於制式之慶豐
       銀行取款憑條上，即偽造私文書，嗣連同被害人劍橋大樓管理委員會之慶豐
       銀行存摺，持向不知情之銀行經辦提款業務行員以行使該偽造之私文書，致
       不知情之行員陷於錯誤，而交付三萬元之現金，顯足以生損害於被害人劍橋
       大樓管理委員會、管理委員及慶豐銀行對於提款業務管理之正確性，核被告
       所為，則另犯刑法第二百十六條、第二百十條之行使偽造私文書罪及第三百
       三十九條第一項之詐欺取財罪。被告本於一個完成偽造取款憑條之計劃，而
       接續盜用「劍橋大樓管理委員會」、「黃建誠」、「吳志成」之印章各於取
       款憑條上，雖先後偽造二十三張，應認係接續犯，僅論以一罪。而該盜用印
       文之行為，乃偽造私文書之部分行為；且偽造私文書後持以行使，偽造私文
       書之低度行為，為行使偽造私文書之高度行為所吸收，亦不另論罪。而其所
       犯之行使偽造私文書罪及詐欺取財罪間，有方法、結果之牽連關係，依刑法
       第五十五條之規定，應從較重之行使偽造私文書罪處斷。
 （五）前述「（二）」「（三）」「（四）」偽造文書部分，時間緊接，手法相同
       ，觸犯犯罪構成要件相同之罪，顯係基於概括之犯意，應依連續犯論以一罪
       ，「（四）」部分，行使偽造私文書，以詐欺取財，有方法結果之牽連關係
       ，應從一重之偽造私文書罪處斷。被告所犯前述侵占罪與其後所犯之連續行
       使偽造私文書等罪間，有方法結果之牽連關係，應從一重之偽造私文書罪處
       斷。
三、原審就此部分，為科刑之判決，固非無見，惟（一）按累犯之成立，係以受有期
    徒刑執行完畢，五年內再犯有期徒刑以上之罪為要件；又二年以上徒刑併執行者
    ，第七十七條所定最低應執行之期間，應合併計算之；刑法第四十七條、第七十
    九條之一第一項規定甚明。是故，在有假釋情形時，須得合併計算之假釋期滿，
    其殘刑以已執行論後，始可認為受有期徒刑之執行完畢。本件被告於八十二年犯
    業務侵占罪，原應於八十五年四月十三日執行完畢；而另犯之偽造有價證券等罪
 合併執行，於執行中假釋出獄，其尚未執行之殘刑，即應依刑法第七十九條之一
    第三項，合併計算後，應執行至八十八年六月六日始告屆滿。茲被告於假釋中，
    更犯詐欺罪，經撤銷假釋，再發監執行，其期間應算至九十二年二月十二日始告
    屆滿。有其前科表及台灣高雄地方法院檢察署檢察官指揮書可按，其係在假釋中
    再犯，應不構成累犯，原審竟謂「被告曾於八十二年間因妨害風化等案件，經本
    院判處有期徒刑三月，於八十八年六月八日執行完畢之事實，有臺灣高雄地方法
    院檢察署刑案查註紀錄表一份存卷可按，其於五年內，再犯有期徒刑以上之前述
    各罪，應依刑法第四十七條規定諭以累犯，並加重其刑。」自有未合。（二）被
    告冒名黃金文偽填巨達公司人事甄選單後持以行使，應徵工作部分，並未偽造署
    押，即無假冒他人名義，製作私文書，原判決認此部分，係偽造私文書，自有未
    合。（三）被告所犯上揭各罪，有連續犯及有方法結果之牽連關係，應從一重之
    偽造私文書罪處斷。原判決依數罪併罰之法律關係論斷，自有未合。被告上訴指
    摘原判決此部分不當，非無可取，應由本院撤銷改判。審酌被告為圖便利，一時
    失慮而觸法之犯罪動機及其犯後坦承大部分犯行，態度尚佳，另斟酌其冒用之對
    象、用途、時間等一切情狀，量處如主文所示之刑，以資懲儆。巨達公司保證書
    上偽造之「林雅仁」署押一枚、劍橋大樓公共管理費用分攤收繳單上偽造「金文
    」署押一枚、「黃金文」署押三枚、偽造「組長黃金文」之印文十枚，應依刑法
    第二百十九條規定，併予宣告沒收。另被告所偽刻之「組長黃金文」印章一顆，
    雖未扣案，亦無法證明業已滅失，依刑法第二百十九條規定予以沒收；又被告偽
    造之慶豐銀行空白取款憑條二十二張，係被告所有預備供犯罪所用之物，應依刑
    法第三十八條第一項第三款規定沒收。至於前述保證書及冒領三萬元慶豐銀行取
    款憑條各一紙，雖係供犯罪所用之物，惟已持交巨達公司及慶豐銀行經辦人員，
    已屬巨達公司、慶豐銀行所有，自不得宣告沒收。另被告雖盜用被害人林雅仁之
    印章於上開保證書上、盜用劍橋大樓管理委員會章及黃建誠、吳志成之印章於慶
    豐銀行之取款憑條上，由於該等印文皆屬真正，並非偽造之印文，亦不得宣告沒
    收。
四、公訴意旨略以：被告基於意圖為自己不法有之概括犯意，連續於：（一）八十八
    年七月一日至同年七月六日止任職於萬安公司，派駐宇宙國管理委員會點組長時
    ，侵占業務上向住戶代收之管理費總計二萬四千七百二十一元（起訴書誤繕為二
    萬四千九百二十一元，未依規定繳回公司；（二）八十八年七月間，將其任職台
    名大樓技術管理服務股份有公司（下稱台名公司）派駐高雄市○○○路三五三號
    坤榮世家大樓管理主任，業務上向住戶代收之管理費總計二十一萬四千九百一十
    元侵占入己，未依規定繳回公司公司；（三）八十八年十月十六日擔任巨達公司
    派駐高雄市○○區○○街十三號劍橋大樓管理組長，將業務上向住戶收取之管理
    費二十三萬三千一百六十五萬元、應讓廠商提領之費用七萬元及八十八年十月份
    電話費收入五百零八元侵占入己，因認被告涉犯刑法第三百三十六條第二項業務
    侵占罪云云。按案件曾經判決確定者，應諭知免訴之判決，刑事訴訟法第三百零
    二條第一款定有明文。又訴訟上所謂「一事不再理」之原則，關於實質上一罪或
    裁判上一罪，均有其適用，故裁判上一罪，其一部分事實已經判決確定者，對於
    構成一罪之其他部分，亦受該確定判決效力所及，仍應諭知免訴之判決。經查，
    被告自八十八年九月八日起，受僱擔任普洛建築物管理維護有限公司（下稱普洛
    管理公司）管理員職務負責「康之庭」大廈每日十時至二十三時管理勤務，並代
    收該大廈住戶之管理費等業務，為從事業務之人，竟基於意圖為自己不法所有之
    概括犯意，自八十八年九月十一日起自同年九月十七日止，連續將其基於業務上
    向「康之庭」大廈住戶陳懿文等人所收取之管理費合計四萬五千八百二十元，變
    易持有為所有侵占入己，而涉犯刑法第三百三十六條第二項業務侵占之犯行，業
    經本院於八十九年三月十日，以八十八年度易字第五一八二號刑事判決判處有期
    徒刑一年二月，並於八十九年四月十七日確定，有本院前開判決書及臺灣高等法
    院被告全國前案紀錄表各一份在卷可稽。而本案被告被訴之上揭業務侵占犯行，
    與前開確定判決所認定之業務侵占之事實，兩者犯罪時間密接，且犯罪構成要件
    相同，顯係基於概括犯意而為，應成立連續犯。而連續犯係裁判上一罪，其一部
    分犯罪事實曾經判決確定者，其效力當然及於全部，是被告前案業務侵占之犯行
    ，既經本案判決確定在案，且其判決日期，又係在本案犯罪行為完成之後，故公
    訴人於八十九年十一月二十七日就同一案件重行起訴，依照上開說明，原應為諭
    知免訴之判決。然參諸前揭見解，公訴人既認此部分與前開論罪科刑之部分有牽
    連犯之裁判上一罪關係，是爰不另為免訴之判決。
五、公訴意旨另以：被告於不詳時間、地點，將被害人黃金文之身分證影本換貼自己
    之照片，再加以變造，於八十八年十月十五日持以向巨達公司行使以應徵工作；
    另於八十八年十一月二十九日，持其所偽造之取款憑條其中一張，至慶豐銀行苓
    雅分行，連同其保管之劍橋大樓管理委員會之慶豐銀行00000000000
    000號存摺，向不詳姓名之銀行行員行使，而據以詐領劍橋大樓管理委員會之
    存款二十一萬八千元，除足生損害於劍橋大樓管理委員會全體住戶及管理委員會
    之權益外，並致該銀行行員不疑有詐，陷於錯誤而如數交付二十一萬八千元予被
    告，因認其涉犯刑法第二百十六條、第二百十二條、第二百十條、第三百三十九
    條第一項之罪嫌云云。惟按犯罪事實應依證據認定之，無證據不得推定其犯罪事
    實。不能證明被告犯罪者，應諭知無罪之判決，刑事訴訟法第一百五十四條、第
    三百零一條第一項分別定有明文。且事實之認定，應憑證據，如未能發現相當證
    據，或證據不足以證明，自不能以推測或擬制之方法，以為裁判基礎（最高法院
    四十年臺上字第八六號判例參照）。又認定犯罪事實，所憑之證據，雖不以直接
    證據為限，間接證據亦包括在內，然無論直接或間接證據，其為訴訟上之證明，
    須於通常一般之人均不致於有所懷疑，而得確信其為真實之程度者，始得據之為
    有罪之認定，倘其證明尚未達到此一程度，而有合理性懷疑之存在時，即無從為
    有罪之認定，此亦有最高法院七十六年臺上字第四九八六號判例可資參照。公訴
    意旨認被告涉犯行使偽造特種文書、行使偽造文書及詐欺取財罪嫌，無非以扣案
    之被害人黃金文身份證影本及慶豐銀行「二十一萬八千元」取款憑條為論據。惟
    訊之被告固不諱言利用職務之便，盜用劍橋大樓管理委員會章及管理委員黃建誠
    、吳志成印章蓋於慶豐商業銀行取款憑條上，但堅決否認上開犯行，辯稱：被告
    並未偽造被害人黃金文之身分證影本，亦否認令他人盜領該二十一萬八千元存款
    等語。經查：（一）被害人黃金文於偵查中陳稱：「在應徵工作時，曾將身分證
    影本交給甲○○：：：我的身分證曾遺失，在八十七年十月二十二日申請補發」
    等語（八十八年偵字第三０一八四號卷第三十九頁反面），且觀諸被告交予巨達
    公司之被害人黃金文身分證影本上載明八十七年十月二十二日補發，而被告於八
    十八年七月間任職萬安公司後，被害人黃金文始至萬安公司任職，並交付身分證
    影本予被告，顯見被害人黃金文係交付身分證影本予被告，而非正本無訛，再者
    ，黃金文身分證影本上之照片與附於巨達公司人事甄選單上之照片並不相同，則
    公訴人認被告將黃金文身分證上之照片換貼自己之照片並持以行使，洵屬有誤。
    （二）被告於八十八年十一月二十六日，在劍橋大樓管理室因業務侵占案遭警方
    逮捕，隨即送監執行等情，業據被告及證人張崑益、劉菁芬（被告之女）陳述綦
    詳，並有臺灣高雄地方法院檢察署刑案資料查註紀錄表一份存卷可查。而檢察官
    向慶豐銀行調閱前述二十一萬八千元之取款憑條及錄影帶發現，冒領該筆存款之
    人係一名女子，並非被告，此亦有慶豐銀行苓雅分行監視錄影帶所翻拍之照片二
    幀在卷可證，且查無任何證據足資證明該名女子與被告有何關係，或確認被告教
    唆該名女子前往冒領，或事後獲得任何利益，自難僅以被告曾偽造慶豐銀行取款
    憑條一節，即遽以認定劍橋大樓管理委員會被盜領之二十一萬八千元存款與被告
    有直接關連。（三）此外，復查無其他積極證據足認被告有何詐欺取財犯行，既
    不能證明其犯罪，依法本應為無罪之諭知，惟檢察官認此部分犯行與上述論罪科
    刑部分，有牽連犯之裁判上一罪關係，爰不另為無罪之判決。
據上論斷，應依刑事訴訟法第三百六十九條第一項前段、第三百六十四條、第二百九
十九條第一項前段、刑法第三百三十五條第一項、第二百十六條、第二百十條、第三
百三十九條第一項、第五十六條、第五十五條、第二百十九條、第三十八條第一項第
二款，罰金罰鍰提高標準條例第一條前段，判決如主文。
本案經檢察官郭振昌到庭執行職務。
中      華      民      國      九十    年    十        月      三      日
                              臺灣高等法院高雄分院刑事第六庭
                                  審判長法官  王憲義
                                        法官  范惠瑩
                                        法官  陳啟造
右正本證明與原本無異。
如不服本判決，應於判決送達後十日內向本院提出上訴狀，其未述理由者並應於提
出上訴狀後十日內向本院補提理由書（應附繕本)。
                                      書記官  劉金萍
中    華    民    國      九十      年       十       月         五     日
附錄本判決論罪之法條：
刑法第二百十六條：
行使第二百十條至第二百十五條之文書者，依偽造、變造文書或登載不實事項或使登
載不實事項之規定處斷。
刑法第二百十條：
偽造、變造私文書，足以生損害於公眾或他人者，處五年以下有期徒刑。
附表：
┌──┬─────────┬──────────┬───────┐
│編號│時          間    │行  為  態  樣      │  行為地點    │
├──┼─────────┼──────────┼───────┤
│一  │八十八年十一月一日│偽簽「金文」之署押一│劍橋大樓管理室│
│    │                  │枚                  │              │
├──┼─────────┼──────────┼───────┤
│二  │八十八年十一月二日│蓋用「組長黃金文」之│劍橋大樓管理室│
│    │                  │印章一枚            │              │
├──┼─────────┼──────────┼───────┤
│三  │八十八年十一月二日│蓋用「組長黃金文」之│劍橋大樓管理室│
│    │                  │印章一枚            │              │
├──┼─────────┼──────────┼───────┤
│四  │八十八年十一月八日│蓋用「組長黃金文」之│劍橋大樓管理室│
│    │                  │印章一枚            │              │
├──┼─────────┼──────────┼───────┤
│五  │八十八年十一月八日│偽簽「黃金文」之署押│劍橋大樓管理室│
│    │                  │一枚                │              │
├──┼─────────┼──────────┼───────┤
│六  │八十八年十一月八日│偽簽「黃金文」之署押│劍橋大樓管理室│
│    │                  │一枚                │              │
├──┼─────────┼──────────┼───────┤
│七  │八十八年十一月九日│偽簽「黃金文」之署押│劍橋大樓管理室│
│    │                  │一枚                │              │
├──┼─────────┼──────────┼───────┤
│八  │八十八年十一月九日│蓋用「組長黃金文」之│劍橋大樓管理室│
│    │                  │印章一枚            │              │
├──┼─────────┼──────────┼───────┤
│九  │八十八年十一月十五│蓋用「組長黃金文」之│劍橋大樓管理室│
│    │日                │印章一枚            │              │
├──┼─────────┼──────────┼───────┤
│十  │八十八年十一月十六│蓋用「組長黃金文」之│劍橋大樓管理室│
│    │日                │印章一枚            │              │
├──┼─────────┼──────────┼───────┤
│十一│八十八年十一月十八│蓋用「組長黃金文」之│劍橋大樓管理室│
│    │日                │印章一枚            │              │
├──┼─────────┼──────────┼───────┤
│十二│八十八年十一月二十│蓋用「組長黃金文」之│劍橋大樓管理室│
│    │一日              │印章一枚            │              │
├──┼─────────┼──────────┼───────┤
│十三│八十八年十一月二十│蓋用「組長黃金文」之│劍橋大樓管理室│
│    │二日              │印章一枚            │              │
├──┼─────────┼──────────┼───────┤
│十四│八十八年十一月二十│蓋用「組長黃金文」之│劍橋大樓管理室│
│    │五日              │印章一枚            │              │
└──┴─────────┴──────────┴───────┘
                                                                        Ｆ


司法院資訊處製作；財團法人民間司法改革基金會備份。
